ACORDAO-COMPLETO-2373848

ACÓRDÃO 8683/2019 ATA 33/2019 - SEGUNDA CÂMARA

VISTOS, relatados e discutidos estes autos de tomada de contas especial instaurada pelo Fundo Nacional de Desenvolvimento da Educação, em desfavor de Maria Ducilene Pontes Cordeiro (XXX.205.653-XX) , em razão da não comprovação da boa e regular aplicação dos recursos recebidos e da omissão no dever de prestar contas dos recursos advindos do Programa Dinheiro Direto na Escola (PDDE) no exercício de 2011,
ACORDAM os Ministros do Tribunal de Contas da União, reunidos em sessão da 2ª Câmara, em:
9.1. rejeitar as alegações de defesa apresentadas pela Sra. Maria Ducilene Pontes Cordeiro;
9.2. julgar irregulares as contas da Sra. Maria Ducilene Pontes Cordeiro, com fundamento nos arts. 1º, inciso I, 16, inciso III, alíneas "a" e "b", 19, caput, e 23, inciso III, da Lei 8.443/1992, c/c os arts. 1º, inciso I, 209, incisos I e II, 210 e 214, inciso III, do Regimento Interno do TCU, condenandoa ao pagamento da importância a seguir especificada e fixandolhe o prazo de 15 dias, para que comprove, perante este Tribunal, em respeito art. 214, inciso III, alínea "a", do Regimento Interno do TCU, o recolhimento da dívida aos cofres do Fundo Nacional de Desenvolvimento da Educação, atualizada monetariamente e acrescida de juros de mora, calculado a partir da data indicada até a data do efetivo recolhimento e com o abatimento de valores acaso já satisfeitos, nos termos da legislação vigente:
	Data de ocorrência
	Valor histórico (R$) 

	4/1/2011
	145.000,00

9.3. aplicar, com fundamento no art. 57 da Lei 8.443/1992 c/c o art. 267 do Regimento Interno do TCU, multa à Sra. Maria Ducilene Pontes Cordeiro,  no valor de R$ 20.000,00 (vinte mil reais) , fixando o prazo de 15 dias, a partir da notificação, para que, nos termos do art. 214, inciso III, alínea "a", do Regimento Interno do TCU, comprove, perante este Tribunal, o recolhimento, aos cofres do Tesouro Nacional, do valor atualizado monetariamente desde a data do presente acórdão até a data do efetivo recolhimento, se for pago após o vencimento, na forma da legislação em vigor;
9.4. autorizar, caso requerido, com base no art. 26 da Lei 8.443/1992, o parcelamento das dívidas em até 36 (trinta e seis) parcelas mensais e sucessivas, esclarecendo aos responsáveis que a falta de pagamento de qualquer parcela importará no vencimento antecipado do saldo devedor (art. 217, § 2º, inciso II, do RI/TCU) , sem prejuízo das demais medidas legais;
9.5. autorizar, desde logo, nos termos do art. 28, inciso II, da Lei 8.443/1992, a cobrança judicial das dívidas caso não atendidas as notificações;
9.6. dar ciência deste acórdão à responsável e à Procuradoria da República no Estado do Maranhão.

Tomada de contas especial instaurada  em razão da omissão no dever de prestar contas dos recursos recebidos por força do Programa Dinheiro Direto na Escola - Plano de Desenvolvimento da Escola.

Segunda Câmara

Município de Chapadinha - MA.

3. Interessados/Responsáveis:
3.1. Interessado: Fundo Nacional de Desenvolvimento da Educação (00.378.257/0001-81).
3.2. Responsável: Maria Ducilene Pontes Cordeiro (XXX.205.653-XX).

13.1. Ministros presentes: Ana Arraes (Presidente), Augusto Nardes (Relator) e Aroldo Cedraz.
13.2. Ministro-Substituto convocado: Weder de Oliveira.
13.3. Ministro-Substituto presente: André Luís de Carvalho.

ACORDAO-COMPLETO-2423138

Acórdão 10219/2020 - Segunda Câmara

ACORDAO-COMPLETO-2382825

Acórdão 12263/2019 - Segunda Câmara

AUGUSTO NARDES

Transcrevo, a seguir, a instrução lavrada no âmbito Secretaria de Controle Externo de Tomada de Contas Especial (peça 29) , cuja proposta contou com a anuência do escalão dirigente da unidade técnica (peça 30 e 31) e do Ministério Público junto ao TCU (peça 32) : 
INTRODUÇÃO
Cuidam os autos de tomada de contas especial instaurada pelo Fundo Nacional de Desenvolvimento da Educação, em desfavor da Sra. Danúbia Loyane de Almeida Carneiro (CPF XXX.174.493-XX) , Prefeita no período de 1º/1/2009 a 31/12/2012, em razão da omissão no dever de prestar contas dos recursos recebidos por força do Programa Dinheiro Direto na Escola - Plano de Desenvolvimento da Escola - PDDE-PDE, no exercício de 2011, cujo prazo encerrou-se em 30/4/2013.
Entretanto, na instrução de peça 21, a Sra. Maria Ducilene Pontes Cordeiro (CPF XXX.205.653-XX) , Prefeita no período de 1º/1/2013 a 31/12/2016, é que foi considerada a responsável pela irregularidade em apuração nesta tomada de contas especial.
HISTÓRICO
Em 7/6/2018, com fundamento na IN/TCU 71/2012, alterada pela IN/TCU 76/2016 e DN/TCU 155/2016, o dirigente da instituição Fundo Nacional de Desenvolvimento da Educação autorizou a instauração da tomada de contas especial. O processo foi registrado no sistema e-TCE com o número 857/2018.
Os recursos repassados pelo FNDE ao município de Chapadinha/MA, no âmbito do Programa Dinheiro Direto na Escola - Plano de Desenvolvimento da Escola - PDDE-PDE - exercício 2011, totalizaram R$ 145.000,00 (peça 2) . 
O fundamento para a instauração da Tomada de Contas Especial, conforme consignado na matriz de responsabilização elaborada pelo tomador de contas, foi a constatação da seguinte irregularidade: 
omissão no dever de prestar contas do PDDE/2011.
A responsável arrolada na fase interna foi devidamente comunicada e, diante da ausência de justificativas suficientes para elidir a irregularidade e da não devolução dos recursos, instaurou-se a tomada de contas especial.
No relatório (peça 14) , o tomador de contas concluiu que o prejuízo importaria no valor original de R$ 145.000,00, imputando-se a responsabilidade a Danúbia Loyane de Almeida Carneiro (CPF XXX.174.493-XX) , Prefeita no período de 1º/1/2009 a 31/12/2012, na condição de gestora dos recursos. 
Em 11/1/2019, a Controladoria-Geral da União emitiu o relatório de auditoria (peça 15) , em concordância com o relatório do tomador de contas. O certificado de auditoria e o parecer do dirigente do órgão de controle interno concluíram pela irregularidade das presentes contas (peças 16 e 17) .
Em 21/1/2019, o ministro responsável pela área atestou haver tomado conhecimento das conclusões contidas no relatório e certificado de auditoria, bem como do parecer conclusivo do dirigente do órgão de controle interno, manifestando-se pela irregularidade das contas, e determinou o encaminhamento do processo ao Tribunal de Contas da União (peça 18) .
Na instrução de peça 21, analisando-se os documentos nos autos, concluiu-se pela necessidade de realização de citação e audiência da Sra. Maria Ducilene Pontes Cordeiro (CPF XXX.205.653-XX) , Prefeita no período de 1º/1/2013 a 31/12/2016, nos seguintes termos:
Ocorrência da citação: não comprovação da boa e regular aplicação dos recursos federais repassados às unidades executoras vinculadas ao município de Chapadinha/MA, em face da omissão no dever de prestar contas dos valores transferidos, no âmbito do Programa Dinheiro Direto na Escola (PDDE) , no exercício de 2011, cujo prazo encerrou-se em 30/4/2013;
	Data de ocorrência
	Valor histórico (R$) 

	4/1/2011
	145.000,00

Responsável: Sra. Maria Ducilene Pontes Cordeiro (CPF XXX.205.653-XX) , Prefeita no período de 1º/1/2013 a 31/12/2016;
Conduta: não demonstrar a boa e regular aplicação dos recursos federais recebidos pelas unidades executoras vinculadas ao município de Chapadinha/MA, à conta do Programa Dinheiro Direto na Escola - PDDE, exercício de 2011, em face da omissão na prestação de contas, cujo prazo encerrou-se em 30/4/2013.
Ocorrência da audiência: não cumprimento do prazo originalmente estipulado para prestação de contas do Programa Dinheiro Direto na Escola (PDDE) , a cargo das unidades executoras (UEx) vinculadas ao município de Chapadinha/MA, cujo prazo encerrou-se em 30/4/2013;
Responsável: Sra. Maria Ducilene Pontes Cordeiro (CPF XXX.205.653-XX) , Prefeita no período de 1º/1/2013 a 31/12/2016;
Conduta: não zelar para que as unidades executoras vinculadas ao município de Chapadinha/MA prestassem contas dos recursos que receberam, no âmbito do Programa Dinheiro Direto na Escola - PDDE, no exercício de 2011, cujo prazo se encerrou no dia 30/4/2013.
Em cumprimento ao Pronunciamento da Unidade (peça 23) , foi efetuada a citação e audiência da Sra. Maria Ducilene Pontes Cordeiro (CPF XXX.205.653-XX) , nos moldes adiante:
	Ofício
	Data do ofício
	Data de Recebimento do Ofício
	Nome do Recebedor do Ofício
	Observação
	Fim do Prazo para defesa

	1764/2019-TCU/Secex-TCE (peça 25) 
	12/4/2019
	3/5/2019 (vide AR de peça 26) 
	Maria Deusanira
	Ofício enviado para o endereço do responsável, conforme pesquisa no Sistema da Receita Federal (peça 24) 
	20/5/2019

O responsável, mediante procurador devidamente credenciado (peça 28) , ingressou com sua defesa (peça 27) . 
EXAME TÉCNICO			 
Da análise dos documentos presentes nos autos, verifica-se que Danúbia Loyane de Almeida Carneiro (CPF XXX.174.493-XX) era a pessoa responsável pela gestão e execução dos recursos federais recebidos à conta do Programa Dinheiro Direto na Escola (PDDE) - exercício 2011, e que Maria Ducilene Pontes Cordeiro (CPF XXX.205.653-XX) era a pessoa responsável pela apresentação da prestação de contas, tendo o seu prazo expirado em 30/4/2013. 
Passa-se agora ao exame das alegações de defesa apresentadas pela Sra. Maria Ducilene Pontes Cordeiro (CPF XXX.205.653-XX) .
Manifestação da responsável (peça 27, p. 2-3) :
A responsável alega que não cabia à defendente prestar contas sobre verbas repassadas durante exercício financeiro no qual não era a responsável legal pela prestação de contas.
Esclarece que a prestação de contas dos recursos repassados diretamente às unidades executoras deveria ter sido apresentada até 31/12/2011, e caso não apresentada, caberia ao Prefeito da época exigir a sua apresentação, fixando prazo de 30 dias às unidades executoras, providências que seriam de responsabilidade da Sra. Danúbia Loyane de Almeida Carneiro, então Prefeita até 31/12/2012.
Dessa forma, entende que não deveria ser responsabilizada.
Análise da manifestação da responsável:
Para esclarecer adequadamente a questão que envolve a prestação de contas do PDDE/2011, é importante destacar os pontos mais relevantes da Resolução CD/FNDE 17/2011.
Como houve repasse de recursos diretamente a unidades executoras (UEx) vinculadas ao município de Chapadinha/MA, cabia à Prefeita em exercício, à época do vencimento do prazo para prestação de contas, acompanhar, fiscalizar e controlar a execução desses recursos, bem como receber e analisar as respectivas prestações de contas, emitindo parecer favorável ou desfavorável acerca de sua aprovação, nos termos do art. 27, inciso II, alíneas "k" e "l", da Resolução CD/FNDE 17/2011.
Nesse ponto, importante destacar como a prestação de contas deve ocorrer, no âmbito do PDDE/2011, regulamentado pela Resolução CD/FNDE 17/2011.
A prestação de contas do total de R$ 145.000,00, repassado às unidades executoras  (UEx) vinculadas ao município de Chapadinha/MA, deveria ter sido apresentada pelas UEx à municipalidade até 31 de dezembro do ano da efetivação do respectivo crédito nas contas específicas das UEx, nos termos do disposto no art. 19, inciso I, da Resolução CD/FNDE 17/2011, e os documentos necessários para cumprimento dessa obrigação deveriam estar arquivados nas próprias UEx.
Na ausência dessas prestações de contas, caberia à Prefeita em cujo mandato deveria ter ocorrido a análise, a consolidação e o encaminhamento das prestações de contas das unidades executoras ao FNDE, ainda que a aplicação dos recursos tenha ocorrido em gestão anterior, estabelecer o prazo máximo de 30 dias para que as UEx apresentassem as respectivas prestações de contas ou a devolução dos recursos (art. 19, §4º, alínea "a", da Resolução CD/FNDE 17/2011) .
Embora as unidades executoras devessem apresentar as prestações de contas ao município até 31/12/2011, cabia ao município de Chapadinha/MA analisar e encaminhar ao FNDE até 30/4/2013, conforme Resolução FNDE 5, de 7/3/2013, que autorizou o recebimento das prestações de contas do PDDE, referentes ao exercício de 2011, até essa data.
No caso concreto, verifica-se que o prazo para a remessa dessas prestações de contas era até 30/4/2013, durante a gestão da Sra. Maria Ducilene Pontes Cordeiro (Prefeita sucessora) , que era a pessoa que deveria ultimar as providências junto às unidades executoras (UEx) , nos termos do art. 19, §4º, alínea "a", da Resolução CD/FNDE 17/2011, e que não restou comprovado nos autos.
Dessa forma, rejeitam-se as alegações de defesa apresentadas.
Manifestação da responsável (peça 27, p. 4-6) :
A responsável alega que adotou as medidas cabíveis para o resguardo do erário público, nos termos da Súmula TCU 230, e que não deveria ser responsabilizada.
Análise da manifestação da responsável:
No caso particular dos recursos do PDDE, geridos por unidades executoras vinculadas a municípios, não se aplica a Súmula TCU 230. Não basta adotar as medidas previstas na súmula, como as representações junto ao Ministério Público Federal.
Nesses casos em particular, a obrigação de fazer do prefeito em cujo mandato expira o prazo de prestar contas do PDDE é estabelecer o prazo máximo de 30 dias para que as UEx apresentem as respectivas prestações de contas ou devolvam os recursos (nos termos do art. 19, §4º, alínea "a", da Resolução CD/FNDE 17/2011) , providência esta não adotada pela responsável e que não tem como ser suprida com as medidas de resguardo previstas na Súmula TCU 230.
Dessa forma, rejeitam-se as alegações de defesa apresentadas.
Após a análise procedida nas alegações de defesa apresentadas pela responsável, conclui-se que, ainda que tenha adotado as medidas necessárias para o resguardo do patrimônio público, cabia à Prefeita sucessora acompanhar, fiscalizar e controlar a execução dos recursos repassados às UEx representativas de suas escolas, bem como receber e analisar as respectivas prestações de contas, emitindo parecer favorável ou desfavorável acerca de sua aprovação, nos termos do art. 27, inciso II, alíneas "k" e "l", da Resolução CD/FNDE 17/2011.
Nesse sentido, veja-se a jurisprudência do TCU:
A responsabilidade pela omissão no dever de prestar contas de recursos do Programa Dinheiro Direto na Escola  (PDDE)  está restrita ao prefeito em cujo mandato deveria ter ocorrido a análise, a consolidação e o encaminhamento das prestações de contas das unidades executoras ao FNDE, ainda que a aplicação dos recursos tenha ocorrido em gestão anterior. Acórdão 6744/2018-TCU-Primeira Câmara (Relator Ministro-Substituto Augusto Sherman) .
Nesse caso, se o dever de prestar contas avança para o mandato do sucessor, o oferecimento de representação ao Ministério Público não afastaria a responsabilidade dele (sucessor) , tendo em vista que não poderia alegar a falta de documentos nos arquivos da Prefeitura, pois os documentos comprobatórios das despesas deveriam estar sob a guarda das entidades escolares.
Assim, transcorrido o prazo fixado para prestar contas pelas UEx, e não tendo sido apresentadas as contas ou na hipótese destas não estarem nos arquivos municipais, deve o sucessor estabelecer prazo máximo de trinta dias para apresentação da prestação de contas ou a devolução dos recursos recebidos, sob pena de bloqueio de futuros repasses financeiros. Se nada fizer, reponde o sucessor pelo débito apurado, quando se tratar de omissão de prestação de contas cujo prazo para envio à EEx ou ao FNDE tiver expirado em sua gestão.
Analisando-se os autos, não há elementos para que se possa efetivamente aferir e reconhecer a ocorrência de boa-fé na conduta da responsável, podendo este Tribunal, desde logo, proferir o julgamento de mérito pela irregularidade das contas, conforme os termos dos §§ 2º e 6º do art. 202 do Regimento Interno do TCU.
Dessa forma, devem as contas serem julgadas irregulares, condenando-se a responsável ao débito apurado e aplicando-lhe a multa prevista no art. 57, da Lei 8.443/1992.
CONCLUSÃO
A partir dos elementos constantes dos autos, foi possível verificar a execução irregular dos recursos repassados, ao município de Chapadinha /MA, no âmbito do Programa Dinheiro Direto na Escola (PDDE) , no exercício de 2011.	
Inexistindo nos autos elementos que permitam concluir pela ocorrência de boa-fé ou de outros excludentes de culpabilidade na conduta da Sra. Maria Ducilene Pontes Cordeiro (CPF XXX.205.653-XX) , propõe-se que suas contas sejam julgadas irregulares e que a responsável seja condenada em débito.
Vale ressaltar que a jurisprudência pacífica nesta Corte é no sentido da imprescritibilidade das ações de ressarcimento ao erário (Súmula TCU 282) . Dessa forma, identificado dano ao erário, devese instaurar e julgar o processo de tomada de contas especial para responsabilizar seus agentes causadores, respeitando o direito ao contraditório e à ampla defesa, independentemente de quando ocorreram os atos impugnados.
Já a pretensão punitiva do TCU, conforme Acórdão 1441/2016-TCU-Plenário, que uniformizou a jurisprudência acerca dessa questão, subordina-se ao prazo geral de prescrição indicado no art. 205, do Código Civil, que é de 10 anos, contado da data de ocorrência da irregularidade sancionada, nos termos do art. 189, do Código Civil, sendo este prazo interrompido pelo ato que ordenar a citação, a audiência ou a oitiva do responsável. Conforme o mesmo acórdão, a ocorrência desta espécie de prescrição será aferida, independentemente de alegação da parte, em cada processo no qual haja intenção de aplicação das sanções previstas na Lei 8.443/1992.
Considerando que o ato que ordenou a citação foi de 1º/4/2019 e que o fato gerador da irregularidade ocorreu em 30/4/2013, não houve a prescrição da pretensão punitiva.
PROPOSTA DE ENCAMINHAMENTO
Diante do exposto, submetem-se os autos à consideração superior, propondo:
a) rejeitar as alegações de defesa apresentadas pela Sra. Maria Ducilene Pontes Cordeiro (CPF XXX.205.653-XX) ;
b) julgar irregulares as contas da Sra. Maria Ducilene Pontes Cordeiro (CPF 237.205.65300) , com fundamento nos arts. 1º, inciso I, 16, inciso III, alíneas "a" e "b", 19, caput, e 23, inciso III, da Lei 8.443/1992, c/c os arts. 1º, inciso I, 209, incisos I e II, 210 e 214, inciso III, do Regimento Interno do TCU, condenandoa ao pagamento da importância a seguir especificada e fixandolhe o prazo de 15 dias, para que comprove, perante este Tribunal, em respeito art. 214, inciso III, alínea "a", do Regimento Interno do TCU, o recolhimento da dívida aos cofres do Fundo Nacional de Desenvolvimento da Educação, atualizada monetariamente e acrescida de juros de mora, calculado a partir da data indicada até a data do efetivo recolhimento e com o abatimento de valores acaso já satisfeitos, nos termos da legislação vigente:
	Data de ocorrência
	Valor histórico (R$) 

	4/1/2011
	145.000,00

c) aplicar, com fundamento no art. 57, da Lei 8.443/1992, c/c o art. 267, do Regimento Interno do TCU, multa individual à Sra. Maria Ducilene Pontes Cordeiro (CPF XXX.205.653-XX) , fixando o prazo de 15 dias, a partir da notificação, para que, nos termos do art. 214, inciso III, alínea "a", do Regimento Interno do TCU, comprove, perante este Tribunal, o recolhimento, aos cofres do Tesouro Nacional, do valor atualizado monetariamente desde a data do acórdão que vier a ser proferido até a data do efetivo recolhimento, se for pago após o vencimento, na forma da legislação em vigor;
d) autorizar, desde logo, a cobrança judicial das dívidas, nos termos do art. 28, inciso II, da Lei 8.443/1992, c/c o art. 219, inciso II, do Regimento Interno do TCU, caso não atendida a notificação;
e)  autorizar, desde logo, com fundamento no art. 26, da Lei 8.443/1992, c/c o art. 217, do Regimento Interno do TCU, caso seja do interesse da responsável, o parcelamento da dívida em até 36  (trinta e seis) parcelas, incidindo sobre cada uma, os encargos legais devidos, sem prejuízo de alertála de que, caso opte por essa forma de pagamento, a falta de comprovação do recolhimento de qualquer parcela implicará o vencimento antecipado do saldo devedor, nos termos do art. 26, parágrafo único, da Lei 8.443/1992, c/c o art. 217, §2º, do Regimento Interno do TCU; e
f) enviar cópia do Acórdão que vier a ser proferido ao Fundo Nacional de Desenvolvimento da Educação e à responsável, para ciência, informando que a deliberação, acompanhada do Relatório e do Voto que a fundamentam, está disponível para a consulta no endereço www.tcu.gov.br/acordaos, além de esclarecer que, caso requerido, o TCU poderá fornecer, sem custos, as correspondentes cópias de forma impressa.
É o relatório.

Bertoldo Klinger Barros Rego Neto - OAB/MA 11.909, representando Maria Ducilene Pontes Cordeiro (peça 28).

Procurador Marinus Eduardo De Vries Marsico.

TOMADA DE CONTAS ESPECIAL. FUNDO NACIONAL DE DESENVOLVIMENTO DA EDUCAÇÃO. PROGRAMA DINHEIRO DIRETO NA ESCOLA (PDDE). OMISSÃO NO DEVER DE PRESTAR CONTAS. NÃO COMPROVAÇÃO DA REGULAR APLICAÇÃO DOS RECURSOS. CITAÇÃO. REJEIÇÃO DAS ALEGAÇÕES DE DEFESA. CONTAS IRREGULARES. DÉBITO. MULTA.

TOMADA DE CONTAS ESPECIAL (TCE)

Secretaria de Controle Externo de Tomada de Contas Especial (SecexTCE).

Aprecia-se tomada de contas especial instaurada pelo Fundo Nacional de Desensolvimento da Educação - FNDE, em desfavor, originariamente, da Sra. Danúbia Loyane de Almeida Carneiro, Prefeita do Município de Chapadinha/MA no período de 1º/1/2009 a 31/12/2012, em razão da não comprovação da boa e regular aplicação dos recursos recebidos e da omissão no dever de prestar contas dos recursos recebidos por força do Programa Dinheiro Direto na Escola - Plano de Desenvolvimento da Escola - PDDE-PDE, no exercício de 2011, cujo prazo encerrou-se em 30/4/2013.
2. 	Para a execução do PDDE/2011, o FNDE repassou o valor total de R$ 145.000,00 para diversas unidades executoras (UEx) vinculadas ao município de Chapadinha - MA (peça 2) .
3. 	No entanto, devido à sistemática de prestação de contas prevista nas normas do FNDE, a Sra. Maria Ducilene Pontes Cordeiro, Prefeita sucessora no período de 1º/1/2013 a 31/12/2016, foi considerada a responsável pela irregularidade em apuração nesta tomada de contas especial. 
4. 	Desse modo, a ex-prefeita sucessora foi citada (peça 25) devido à não comprovação da boa e regular aplicação dos recursos federais repassados às unidades executoras (UEx) vinculadas ao município de Chapadinha-MA, em face da omissão no dever de prestar contas. 
5. 	A Secretaria de Controle Externo de Tomada de Contas Especial (Secex-TCE) , com a anuência do Ministério Público junto ao TCU (MP/TCU) , propôs a rejeição das alegações de defesa da Sra. Maria Ducilene Pontes Cordeiro e o julgamento pela irregularidade de suas contas, condenando-a ao ressarcimento do débito apurado e aplicando-lhe a multa prevista no art. 57 da Lei 8.443/1992 c/c o art. 267 do Regimento Interno. 
6. 	Acolho, desde já, a proposta da unidade técnica, cujos fundamentos incorporo como razões de decidir, sem prejuízo de tecer os breves comentários que se seguem.
7.	A ex-prefeita citada alegou, em síntese, que: i) não era de sua responsabilidade a prestação de contas sobre verbas repassadas durante exercício financeiro no qual não era a responsável legal pela prestação de contas dos recursos repassados diretamente às unidades executoras, que deveria ter sido apresentada até 31/12/2011; e ii) adotou as medidas cabíveis para o resguardo do erário público, nos termos da Súmula TCU 230, razão pela qual não deveria ser responsabilizada.
8.	Quanto ao primeiro aspecto alegado pela defendente, verifico a necessidade de se esclarecer as especificidades inerentes às prestações de contas do PDDE, conforme a Resolução CD/FNDE 17/2011, notadamente em relação aos repasses às Unidades Executoras (UEx) e à responsabilidade do prefeito sucessor.
9.	No caso ora em análise, a prestação de contas do total de R$ 145.000,00, repassado às unidades executoras (UEx) vinculadas ao município de Chapadinha/MA, deveria ter sido apresentada pelas UEx à municipalidade até 31 de dezembro do ano da efetivação do respectivo crédito nas contas específicas das UEx, conforme o art. 19, inciso I, da Resolução CD/FNDE 17/2011.
10.	Todavia, apesar da responsabilidade das unidades executoras em apresentarem as prestações de contas ao município até 31/12/2011, cabia ao município de Chapadinha - MA analisá-las ar e encaminhá-las ao FNDE até 30/4/2013, conforme Resolução FNDE 5, de 7/3/2013. 
11.	Isto é, o fim do prazo para a remessa da prestação de contas ocorreu durante a gestão da Sra. Maria Ducilene Pontes Cordeiro. Cabia à ex-prefeita, portanto, adotar as providências junto às unidades executoras, nos termos do art. 19, §4º, alínea "a", da Resolução CD/FNDE 17/2011, o que não restou comprovado nos autos. 
12.	O repasse de recursos diretamente a unidades executoras (UEx) vinculadas ao município de Chapadinha/MA gera ao prefeito sucessor a responsabilidade de, à época do vencimento do prazo para prestação de contas, acompanhar, fiscalizar e controlar a execução desses recursos, bem como receber e analisar as respectivas prestações de contas, emitindo parecer favorável ou desfavorável acerca de sua aprovação, nos termos do art. 27, inciso II, alíneas "k" e "l", da Resolução CD/FNDE 17/2011.
13.	À vista disso, cabe à prefeita sucessora a responsabilidade pelo débito de R$ 145.000,00 - recurso repassado diretamente às UEx - uma vez que foi em seu mandato que se encerrou o período estipulado para a apresentação ao FNDE da prestação de contas dos recursos recebidos por conta do PDDE no exercício de 2011. Nesse sentido, o Acórdão 6744/2018-TCU-Primeira Câmara, de relatoria do Ministro Augusto Sherman Cavalcanti.
14.	Por fim, a defendente alega que adotou as medidas cabíveis para o resguardo do erário público, nos termos da Súmula TCU 230, e que não deveria ser responsabilizada. Contudo, não assiste razão à ex-gestora.
15.	A referida súmula deste Tribunal não se aplica nos casos de recursos advindos do PDDE. A obrigação do gestor em cujo mandato expira o prazo de prestar contas do PDDE, conforme o art. 19, §4º, alínea "a", da Resolução CD/FNDE 17/2011, consiste em estabelecer o prazo máximo de 30 dias para que as unidades executoras apresentem as prestações de contas ou devolvam os recursos recebidos. Não há nenhum elemento nos autos que comprove essas ações por parte da Sra. Maria Ducilene Pontes Cordeiro.
16.	Desse modo, pela irregularidade verificada neste processo e pela inexistência de elementos que comprovem a boa-fé da ex-prefeita, concluo pela irregularidade das contas da responsável e pela sua condenação ao pagamento do dano causado ao erário, além de aplicação da multa individual prevista no art. 57 da Lei 8.443/1992 c/c o art. 267 do Regimento Interno.
Ante o exposto, VOTO no sentido de que seja adotado o acórdão que ora submeto à apreciação deste colegiado.
TCU, Sala das Sessões Ministro Luciano Brandão Alves de Souza, em 17 de setembro de 2019.
Ministro JOÃO AUGUSTO RIBEIRO NARDES 
Relator